ACORDAO-COMPLETO-2536600

ACÓRDÃO 3045/2022 ATA 19/2022 - SEGUNDA CÂMARA

VISTOS, relatados e discutidos estes autos referentes à Tomada de Contas Especial instaurada pela Secretaria Especial do Desenvolvimento Social, em desfavor do Sr. Denimar Rodrigues, Prefeito do Município de São Félix do Xingu/PA, em razão da não comprovação da regular aplicação dos recursos repassados pela União por meio do Fundo Nacional de Assistência Social, na modalidade fundo a fundo, durante o exercício de 2006. 
ACORDAM os Ministros do Tribunal de Contas da União, reunidos em sessão da 2ª Câmara, ante as razões expostas pelo Relator, em:
9.1. com fundamento nos arts. 93 da Lei 8.443/1992, 213 do Regimento Interno/TCU e 7º, inciso III, da Instrução Normativa/TC 71/2012 (alterada pela Instrução Normativa/TCU 76/2016) , determinar o arquivamento desta Tomada de Contas Especial em relação ao Sr. Denimar Rodrigues, sem cancelamento do débito no valor apurado de R$ 8.377,91 (oito mil, trezentos e setenta e sete reais e noventa e um centavos) , em 31/12/2006, a cujo pagamento continuará obrigado o devedor, para que lhe possa ser dada a quitação;  
9.2. remeter cópia deste Acórdão à Secretaria Especial do Desenvolvimento Social, ao Município de São Félix do Xingu/PA e ao Sr. Denimar Rodrigues, para ciência.

Tomada de Contas Especial instaurada em razão da não comprovação da correta aplicação dos recursos repassados pela União por meio do Fundo Nacional de Assistência Social, na modalidade fundo a fundo, a município para a execução das ações de programas públicos.

Segunda Câmara

Município de São Félix do Xingu/PA.

3. Responsável: Denimar Rodrigues (XXX.388.266-XX).

13.1. Ministros presentes: Bruno Dantas (Presidente), Augusto Nardes e Aroldo Cedraz.
13.2. Ministros-Substitutos presentes: Marcos Bemquerer Costa (Relator) e André Luís de Carvalho.

MARCOS BEMQUERER

Trata-se da Tomada de Contas Especial instaurada pela Secretaria Especial do Desenvolvimento Social, em desfavor do Sr. Denimar Rodrigues, Prefeito do Município de São Félix do Xingu/PA no período de 1º/01/2005 a 31/12/2008, em razão da não comprovação da regular aplicação dos recursos repassados pela União por meio do Fundo Nacional de Assistência Social, na modalidade fundo a fundo, durante o exercício de 2006. 
2.	Na sequência, reproduzo, com os ajustes de forma pertinentes, excerto da instrução formulada no âmbito da Secretaria de Controle Externo de Tomada de Contas Especial - SecexTCE, em que a matéria foi assim historiada e examinada (peça 51) : 	 
"HISTÓRICO
2. Em 14/9/2015, com fundamento na IN/TCU 71/2012, alterada pela IN/TCU 76/2016, e DN/TCU 155/2016, o dirigente da instituição Secretaria Especial do Desenvolvimento Social autorizou a instauração da tomada de contas especial (peça 25) . O processo foi registrado no sistema e-TCE com o número 3780/2019.
3. Os recursos repassados pelo Fundo Nacional de Assistência Social ao Município de São Félix do Xingu/PA, no período de 1º/1/2002 a 31/12/2006, na modalidade fundo a fundo, foram auditados pelo Departamento Nacional de Auditoria do SUS (Denasus) , conforme consignado na peça 4, mediante o 25º Sorteio de Unidades Municipais do 'Projeto de fiscalização a partir de sorteios públicos'. 
4. O fundamento para a instauração da Tomada de Contas Especial, conforme consignado na matriz de responsabilização elaborada pelo tomador de contas, foi a constatação da seguinte irregularidade: 
'Ausência de aplicação dos recursos federais repassados à conta do PSB/PSE-2006 [Proteção Social Básica e Proteção Social Especial] no mercado financeiro, e aplicação de recursos em despesas inelegíveis dos programas agente jovem e do PBT [Piso Básico de Transição].'  
5. O responsável arrolado na fase interna foi devidamente comunicado e, diante da ausência de justificativas suficientes para elidir a irregularidade e da não devolução dos recursos, instaurou-se a tomada de contas especial.
6. No relatório (peça 32) , o tomador de contas concluiu que o prejuízo importaria no valor original de R$ 12.495,38, imputando-se a responsabilidade a Denimar Rodrigues, Prefeito Municipal no período de 1º/1/2005 a 31/12/2008, na condição de gestor dos recursos. 
7. Em 12/8/2020, a Controladoria-Geral da União emitiu o relatório de auditoria (peça 34) , em concordância com o relatório do tomador de contas. O certificado de auditoria e o parecer do dirigente do órgão de controle interno concluíram pela irregularidade das presentes contas (peças 35 e 36) .
8. Em 20/8/2020, o ministro responsável pela área atestou haver tomado conhecimento das conclusões contidas no relatório e certificado de auditoria, bem como do parecer conclusivo do dirigente do órgão de controle interno, manifestando-se pela irregularidade das contas, e determinou o encaminhamento do processo ao Tribunal de Contas da União (peça 37) .
9. Na instrução inicial (peça 41) , analisando-se os documentos nos autos, concluiu-se pela necessidade de realização de citação para as seguintes irregularidades: 
9.1. Irregularidade 1: ausência de aplicação dos recursos federais repassados à conta do PSB/PSE-2006 no mercado financeiro.
9.1.1. Evidências da irregularidade: documentos técnicos presentes nas peças 14, 23, 24 e 25.
9.1.2. Normas infringidas: art. 37, caput, c/c o art. 70, parágrafo único, da Constituição da República Federativa do Brasil; art. 93 do Decreto-lei 200/1967; art. 66 do Decreto 93.872/1986; Portaria MDS 459, de 09 de setembro de 2005.
	9.2. Débitos relacionados ao responsável Denimar Rodrigues (CPF: XXX.388.266-XX) :
	Data de ocorrência
	Valor histórico (R$) 

	31/12/2006
	965,93

	31/12/2006
	883,31

	31/12/2006
	761,15

	31/12/2006
	926,90

	31/12/2006
	605,39

	31/12/2006
	605,39

	31/12/2006
	500,44

	31/12/2006
	168,07

	31/12/2006
	794,61

	31/12/2006
	18,04

	31/12/2006
	78,62

	31/12/2006
	12,35

	31/12/2006
	267,09

	31/12/2006
	315,16

	31/12/2006
	1.475,46

9.2.1. Cofre credor: Fundo Nacional de Assistência Social.
9.2.2. Responsável: Denimar Rodrigues (CPF: XXX.388.266-XX) .
9.2.2.1. Conduta: ausência de aplicação dos recursos federais repassados à conta do PSB/PSE-2006 no mercado financeiro.
9.2.2.2. Nexo de causalidade: a não aplicação dos recursos no mercado financeiro acarretou prejuízo ao erário, haja vista que, no caso concreto, restou demonstrado que não houve nenhum tipo de sobreposição entre o período de incidência da aplicação financeira e o da atualização monetária do débito e aplicação de juros de mora.
9.2.2.3. Culpabilidade: não há excludentes de ilicitude, de culpabilidade e de punibilidade; é razoável supor que o responsável tinha consciência da ilicitude de sua conduta; era exigível conduta diversa da praticada, qual seja, aplicar no mercado financeiro os recursos do instrumento em questão, enquanto não utilizados. 
10. Encaminhamento: citação.
10.1. Irregularidade 2: realização de despesas em itens não permitidos ou incompatíveis com o objeto do PSB/PSE-2006. 
10.1.1. Evidências da irregularidade: documentos técnicos presentes nas peças 14, 23 e 25.
10.1.2. Normas infringidas: art. 37, caput, c/c o art. 70, parágrafo único, da Constituição da República Federativa do Brasil; art. 93 do Decreto-lei 200/1967; art. 66 do Decreto 93.872/1986; Portaria MDS 459, de 09 de setembro de 2005. 
10.2. Débitos relacionados ao responsável Denimar Rodrigues (CPF: XXX.388.266-XX) :
	Data de ocorrência
	Valor histórico (R$) 

	14/8/2006
	60,00

	26/9/2006
	95,00

	18/9/2006
	384,72

	18/10/2006
	1.250,00

	25/10/2006
	1.250,00

	10/11/2006
	813,00

	22/11/2006
	264,75

10.2.1. Cofre credor: Fundo Nacional de Assistência Social.
10.2.2. Responsável: Denimar Rodrigues (CPF: XXX.388.266-XX) .
10.2.3. Conduta: realizar despesas na execução do instrumento em questão em itens não permitidos ou incompatíveis com as especificações constantes do termo aprovado.
10.2.4. Nexo de causalidade: a utilização de recursos federais transferidos no âmbito do instrumento em questão em itens não permitidos ou incompatíveis com o termo aprovado resultou na impugnação das referidas despesas e, consequentemente, em dano ao erário.
10.2.5. Culpabilidade: não há excludentes de ilicitude, de culpabilidade e de punibilidade; é razoável supor que o responsável tinha consciência da ilicitude de sua conduta; era exigível conduta diversa da praticada, qual seja, aplicar os recursos federais transferidos exclusivamente em itens permitidos ou compatíveis com o respectivo termo aprovado. 
11. Encaminhamento: citação.
12. Em cumprimento ao pronunciamento da unidade (peça 43) , foram efetuadas citações do responsável Sr. Denimar Rodrigues, nos moldes adiante:
	Comunicação: Ofício 66688/2021 - Seproc (peça 47) .
Data da Expedição: 13/1/2022.
Data da Ciência: 25/1/2022 (peça 49) .
Nome Recebedor: Denimar Rodrigues.
Observação: ofício enviado para o endereço do responsável, conforme pesquisa na base de dados no sistema da Receita Federal, custodiada pelo TCU (peça 45) .
Fim do prazo para a defesa: 9/2/2022.
	
	Comunicação: Ofício 66689/2021 - Seproc (peça 46) .
Data da Expedição: 13/1/2022.
Data da Ciência: 21/1/2022 (peça 48) .
Nome Recebedor: Ricardo Pinheiro.
Observação: ofício enviado para o endereço do responsável, conforme pesquisa na base de dados no sistema do Renach, custodiada pelo TCU (peça 45) .
Fim do prazo para a defesa: 5/2/2022.
	
13. Conforme Despacho de Conclusão das Comunicações Processuais (peça 50) , as providências inerentes às comunicações processuais foram concluídas. 
14. Transcorrido o prazo regimental, o responsável Denimar Rodrigues permaneceu silente, devendo ser considerado revel, nos termos do art. 12, § 3º, da Lei 8.443/1992.
ANÁLISE DOS PRESSUPOSTOS DE PROCEDIBILIDADE DA IN/TCU 71/2012
Avaliação de Viabilidade do Exercício do Contraditório e da Ampla Defesa
15. Verifica-se que não houve o transcurso de mais de dez anos desde o fato gerador sem que tenha havido a notificação do responsável pela autoridade administrativa federal competente (art. 6º, inciso II, c/c art. 19 da IN/TCU 71/2012, modificada pela IN/TCU 76/2016) , uma vez que o fato gerador da irregularidade sancionada ocorreu em 31/12/2006, e o responsável foi notificado sobre as irregularidades pela autoridade administrativa competente, por meio do ofício acostado à peça 7, recebido em 19/12/2008, conforme Aviso de Recebimento - AR (peça 8) .
Valor de Constituição da TCE 	
16. Verifica-se, ainda, que o valor atualizado do débito apurado (sem juros) em 1º/1/2017 é de R$ 22.978,07, e que apesar de ser inferior ao limite de R$ 100.000,00 constitui TCE em conjunto com o débito 3871/2019 [TC Processo 029.402/2020-4, rel. Min. Subst. Marcos Bemquerer Costa, aberto], 4198/2019 [TC Processo 029.403/2020-0, rel. Min. Benjamin Zymler, Acórdão 18979/2021-TCU-Primeira Câmara, arquivamento sem julgamento de mérito] e 4438/2019 [TC Processo 029.397/2020-0, rel. Min. Benjamin Zymler, Acórdão 2151/2022-TCU-Primeira Câmara, contas irregulares, com débito], do mesmo responsável cuja soma ultrapassa o valor de R$ 100.000,00, conforme os arts. 6º, § 1°, e 19 da IN/TCU 71/2012, modificada pela IN/TCU 76/2016. 
OUTROS PROCESSOS/DÉBITOS NOS SISTEMAS DO TCU COM O MESMO RESPONSÁVEl
17. Informa-se que foram encontrados processos no Tribunal com o mesmo responsável:
	Responsável
	Processo

	Denimar Rodrigues
	TC Processo 026.729/2009-5 [REPR, encerrado, 'OPERAÇÃO SANGUESSUGA - PREFEITURA MUNICIPAL DE SÃO FÉLIX DO XINGU /PA - IRREGULARIDADES NA AQUISIÇÃO DE UMS DO CONV. 3946/2004 FNS (SIAFI 518585) (PROC.ORIG. 25010002942/07-19) ']
TC Processo 018.935/2008-0 [REPR, encerrado, 'RECURSOS FEDERAIS']
TC Processo 006.879/2014-4 [TCE, encerrado, 'Convênio 024/2005 (Siafi: 530220) . Objeto: implantação de três telecentros comunitários nas escolas municipais de ensino fundamental Teoria do Saber, Marechal Rondon e Deuzina Coelho Ribeiro']
TC Processo 010.304/2013-4 [TCE, encerrado, 'Convênio nº 185/2005 (Siafi: 555080) . Objeto: execução de obras de Infraestrutura Portuária, no município']
TC Processo 018.460/2011-9 [TCE, encerrado, 'OPERAÇÃO SANGUESSUGA - PREFEITURA MUNICIPAL DE SÃO FÉLIX DO XINGU /PA - IRREGULARIDADES NA AQUISIÇÃO DE UMS DO CONV. 3946/2004 FNS (SIAFI 518585) (PROC.ORIG. 25010002942/07-19) ']
TC Processo 016.123/2017-4 [CBEX, encerrado, 'Cobrança Executiva de multa originária do AC-3052-18/2015-2C, referente ao TC Processo 010.304/2013-4']
TC Processo 016.121/2017-1 [CBEX, encerrado, 'Cobrança Executiva de débito originária do AC-3052-18/2015-2C, referente ao TC Processo 010.304/2013-4']
TC Processo 016.122/2017-8 [CBEX, encerrado, 'Cobrança Executiva de débito originária do AC-3052-18/2015-2C, referente ao TC Processo 010.304/2013-4']
TC Processo 029.403/2020-0 [TCE, encerrado, 'TCE instaurada pela Secretaria Especial do Desenvolvimento Social em razão de não comprovação da regular aplicação dos recursos repassados pela União, função ASSISTÊNCIA SOCIAL, para atendimento à/ao Programa de Erradicação do Trabalho - PETI (nº da TCE no sistema: 4198/2019) ']
TC Processo 029.402/2020-4 [TCE, aberto, 'TCE instaurada pela Secretaria Especial do Desenvolvimento Social em razão de não comprovação da regular aplicação dos recursos repassados pela União, função ASSISTÊNCIA SOCIAL, para atendimento à/ao PSB/PSE-2007 (nº da TCE no sistema: 3871/2019) ']
TC Processo 029.397/2020-0 [TCE, aberto, 'TCE instaurada pelo (a) Secretaria Especial do Desenvolvimento Social em razão de não comprovação da regular aplicação dos recursos repassados pela União, função ASSISTÊNCIA SOCIAL, para atendimento à/ao Programa Agente Jovem - AJ 2004 (nº da TCE no sistema: 4438/2019) ']

18. A tomada de contas especial está, assim, devidamente constituída e em condição de ser instruída.
EXAME TÉCNICO
Da validade das notificações:
19. Preliminarmente, cumpre tecer breves considerações sobre a forma como são realizadas as comunicações processuais no TCU. A esse respeito, destacam-se o art. 179 do Regimento Interno/TCU (Resolução 155, de 4/12/2002) e os arts. 3º e 4º, inciso III, § 1º, da Resolução/TCU 170, de 30 de junho de 2004, in verbis:
'Art. 179. A citação, a audiência ou a notificação, bem como a comunicação de diligência, farse-ão:
I - mediante ciência da parte, efetivada por servidor designado, por meio eletrônico, fac-símile, telegrama ou qualquer outra forma, desde que fique confirmada inequivocamente a entrega da comunicação ao destinatário;
II - mediante carta registrada, com aviso de recebimento que comprove a entrega no endereço do destinatário;
III - por edital publicado no Diário Oficial da União, quando o seu destinatário não for localizado' [Regimento Interno/TCU]
'Art. 3º As comunicações serão dirigidas ao responsável, ou ao interessado, ou ao dirigente de órgão ou entidade, ou ao representante legal ou ao procurador constituído nos autos, com poderes expressos no mandato para esse fim, por meio de:
I - correio eletrônico, fac-símile ou telegrama;
II - servidor designado;
III - carta registrada, com aviso de recebimento;
IV - edital publicado no Diário Oficial da União, quando o seu destinatário não for localizado, nas hipóteses em que seja necessário o exercício de defesa.
Art. 4º. Consideram-se entregues as comunicações:
I - efetivadas conforme disposto nos incisos I e II do artigo anterior, mediante confirmação da ciência do destinatário;
II - realizadas na forma prevista no inciso III do artigo anterior, com o retorno do aviso de recebimento, entregue comprovadamente no endereço do destinatário;
III - na data de publicação do edital no Diário Oficial da União, quando realizadas na forma prevista no inciso IV do artigo anterior.
§ 1º O endereço do destinatário deverá ser previamente confirmado mediante consulta aos sistemas disponíveis ao Tribunal ou a outros meios de informação, a qual deverá ser juntada ao respectivo processo.' [Resolução/TCU 170/2004]
20. Bem se vê, portanto, que a validade da citação via postal não depende de que o aviso de recebimento seja assinado pelo próprio destinatário da comunicação, o que dispensa, no caso em tela, a entrega do AR em 'mãos próprias'. A exigência da norma é no sentido de o Tribunal verificar se a correspondência foi entregue no endereço correto, residindo aqui a necessidade de certeza inequívoca. 
21. Não é outra a orientação da jurisprudência do TCU, conforme se verifica dos julgados a seguir transcritos:
'São válidas as comunicações processuais entregues, mediante carta registrada, no endereço correto do responsável, não havendo necessidade de que o recebimento seja feito por ele próprio.' (Acórdão 3648/2013-TCU-Segunda Câmara, Relator José Jorge) ;
'É prescindível a entrega pessoal das comunicações pelo TCU, razão pela qual não há necessidade de que o aviso de recebimento seja assinado pelo próprio destinatário. Entregandose a correspondência no endereço correto do destinatário, presume-se o recebimento da citação.' (Acórdão 1019/2008-TCU-Plenário, Relator Benjamin Zymler) ;
'As comunicações do TCU, inclusive as citações, deverão ser realizadas mediante Aviso de Recebimento - AR, via Empresa Brasileira de Correios e Telégrafos, bastando para sua validade que se demonstre que a correspondência foi entregue no endereço correto.' (Acórdão 1526/2007-TCU-Plenário, Relator Aroldo Cedraz) .
22. A validade do critério de comunicação processual do TCU foi referendada pelo Supremo Tribunal Federal, nos termos do julgamento do MS-AgR 25.816/DF, por meio do qual se afirmou a desnecessidade da ciência pessoal do interessado, entendendo-se suficiente a comprovação da entrega do 'AR' no endereço do destinatário:
'Ementa: agravo regimental. Mandado de segurança. Desnecessidade de intimação pessoal das decisões do tribunal de contas da união. art. 179 do regimento interno do TCU. Intimação do ato impugnado por carta registrada, iniciado o prazo do art. 18 da lei nº 1.533/51 da data constante do aviso de recebimento. Decadência reconhecida. Agravo improvido.
O envio de carta registrada com aviso de recebimento está expressamente enumerado entre os meios de comunicação de que dispõe o Tribunal de Contas da União para proceder às suas intimações.
O inciso II do art. 179 do Regimento Interno do TCU é claro ao exigir apenas a comprovação da entrega no endereço do destinatário, bastando o aviso de recebimento simples.' 
Da revelia do responsável Denimar Rodrigues
23. No caso vertente, a citação do responsável (Denimar Rodrigues) se deu em endereços provenientes de pesquisas de endereços realizadas pelo TCU (vide parágrafos acima) , porquanto, devido ao insucesso de realizar a citação em endereços constantes na base de dados da Receita custodiada pelo TCU (peça 44) , buscou-se a notificação em endereços provenientes das bases de dados públicas custodiadas pelo TCU (TSE e Renach - peça 45) e das bases de dados do próprio TCU. A entrega dos ofícios citatórios nesses endereços ficou comprovada conforme detalhamento a seguir: Denimar Rodrigues, Ofício 66688/2021 - Seproc (peça 47) , origem no sistema da Receita Federal e ofício 66689/2021 - Seproc (peça 46) , origem no sistema do Renach.
24. Nos processos do TCU, a revelia não leva à presunção de que seriam verdadeiras todas as imputações levantadas contra os responsáveis, diferentemente do que ocorre no processo civil, em que a revelia do réu opera a presunção da verdade dos fatos narrados pelo autor (Acórdão 1009/2018-TCU-Plenário, Relator Bruno Dantas; 2369/2013-TCU-Plenário, Relator Benjamin Zymler e 2449/2013-TCU-Plenário, Relator Benjamin Zymler) . Dessa forma, a avaliação da responsabilidade do agente não pode prescindir da prova existente no processo ou para ele carreada. 
25. Ao não apresentar sua defesa, o responsável deixou de produzir prova da regular aplicação dos recursos sob sua responsabilidade, em afronta às normas que impõem aos gestores públicos a obrigação legal de, sempre que demandados pelos órgãos de controle, apresentar os documentos que demonstrem a correta utilização das verbas públicas, a exemplo do contido no art. 93 do Decreto-Lei 200/1967: 'Quem quer que utilize dinheiros públicos terá de justificar seu bom e regular emprego na conformidade das leis, regulamentos e normas emanadas das autoridades administrativas competentes.' 
26. Mesmo as alegações de defesa não sendo apresentadas, considerando o princípio da verdade real que rege esta Corte, procurou-se buscar, em manifestações do responsável na fase interna desta Tomada de Contas Especial, se havia algum argumento que pudesse ser aproveitado a seu favor. 
27. Não houve argumentos apresentados na fase interna.
28. Em se tratando de processo em que a parte interessada não se manifestou acerca das irregularidades imputadas, não há elementos para que se possa efetivamente aferir e reconhecer a ocorrência de boa-fé na conduta do responsável, podendo este Tribunal, desde logo, proferir o julgamento de mérito pela irregularidade das contas, conforme os termos dos §§ 2º e 6º do art. 202 do Regimento Interno do TCU. (Acórdão 2064/2011-TCU-Primeira Câmara (Relator Ministro Ubiratan Aguiar) , 6.182/2011-TCU-1ª Câmara (Relator Ministro Substituto Weder de Oliveira) , 4.072/2010-TCU-1ª Câmara (Relator Ministro Valmir Campelo) , 1.189/2009-TCU-1ª Câmara (Relator Ministro Substituto Marcos Bemquerer Costa) , 731/2008-TCU-Plenário (Relator Ministro Aroldo Cedraz) .
29. Dessa forma, o responsável Denimar Rodrigues deve ser considerado revel, nos termos do art. 12, § 3º, da Lei 8.443/1992, devendo as contas serem julgadas irregulares, condenando-o ao débito apurado.
29.1. Contudo, deve ser observado que a 'Irregularidade 2: realização de despesas em itens não permitidos ou incompatíveis com o objeto do PSB/PSE-2006', deveria ser imputada ao município de São Félix do Xingu/PA, uma vez que foram utilizados para locação de 'dvd' para o PETI, nos valores de R$ 60,00 (14/8/2006) e R$ 95,00 (25/9/2006) , R$ 384,72 (18/9/2006) - Prestação de serviço do programa Agente Jovem; suas parcelas de R$ 1.250,00 (18/10/2006 e 25/10/2006) - Curso de informática para a Secretaria de Ação Social; R$ 813,00 (10/11/2006) - 'Dvd' para o PETI; R$ 264,75 (22/11/2006) - Gêneros alimentícios para o PETI, tendo o município se beneficiado indevidamente.
30. Em pesquisa processual no sistema processos do TCU, envolvendo contas do município de São Félix do Xingu/PA, não foram encontrados processos em andamento, apenas encerrados:
- TC Processo 029.035/2007-1 TCE - ENCERRADO, Secretaria do TCU no Estado do Pará - Tomada de Contas Especial, Irregularidades na Utilização dos Recursos do Sus - Relatório de Fiscalização Nº 247/2007.
- TC Processo 018.935/2008-0 REPR - ENCERRADO, Secretaria do TCU no Estado do Pará - Representação de Órgão, Entidade ou Autoridade Referente a Recurso Repassado pela União - Recursos Federais
31. Verifica-se, ainda, que o valor atualizado desse débito apurado (sem juros) em 1º/1/2017 é de R$ 7.599,64, inferior ao limite de R$ 100.000,00, na forma estabelecida nos arts. 6º, § 1°, e 19 da IN/TCU 71/2012, modificada pela IN/TCU 76/2016. 
32. Assim, ante o valor ínfimo do débito que seria atribuído ao município de São Félix do Xingu/PA, deixa-se de citá-lo, para prosseguir com o julgamento de mérito das contas do responsável Denimar Rodrigues, cujo débito, referente a essa irregularidade, será afastado.
Prescrição da Pretensão Punitiva
33. Vale ressaltar que a pretensão punitiva do TCU, conforme Acórdão 1441/2016-TCU-Plenário, Relator Benjamin Zymler e Redator Ministro Walton Alencar Rodrigues, que uniformizou a jurisprudência acerca dessa questão, subordina-se ao prazo geral de prescrição indicado no art. 205 do Código Civil, que é de dez anos, contado da data de ocorrência da irregularidade sancionada, nos termos do art. 189 do Código Civil, sendo este prazo interrompido pelo ato que ordenar a citação, a audiência ou a oitiva do responsável.
34. No caso em exame, ocorreu a prescrição, uma vez que a irregularidade sancionada ocorreu em 31/12/2006, e o ato de ordenação da citação ocorreu em 25/11/2021.
 (...) 
37. Tendo em vista que não constam dos autos elementos que permitam reconhecer a boa-fé do responsável, sugere-se que as suas contas sejam julgadas irregulares, nos termos do art. 202, § 6º, do Regimento Interno do TCU, com a imputação do débito atualizado monetariamente e acrescido de juros de mora, nos termos do art. 202, § 1º, do Regimento Interno do TCU, descontado o valor eventualmente recolhido."
3.	Diante do exposto, a Secretaria de Controle Externo de Tomada de Contas Especial - SecexTCE formulou, em essência, a seguinte proposta de encaminhamento ao Tribunal (peças 51, p. 8 e 9; 52 e 53) :
	3.1. considerar revel o Sr. Denimar Rodrigues, para todos os efeitos, dando-se prosseguimento ao processo, com fulcro no art. 12, § 3º, da Lei 8.443/1992; 
	3.2. julgar irregulares, nos termos dos arts. 1º, inciso I, 16, inciso III, alíneas b e c, da 19 e 23, inciso III, Lei 8.443/1992, as contas do Sr. Denimar Rodrigues, condenando-o ao pagamento das importâncias a seguir especificadas, atualizadas monetariamente e acrescidas dos juros de mora, calculadas a partir das datas discriminadas até a data da efetiva quitação do débito, fixando-lhe o prazo de quinze dias, para que comprove, perante o Tribunal, o recolhimento das referidas quantias aos cofres do Fundo Nacional de Assistência Social, nos termos do art. 23, inciso III, alínea a da citada lei, c/c o art. 214, inciso III, alínea a, do Regimento Interno/TCU.  
	Data de ocorrência
	Valor histórico (R$) 

	31/12/2006
	965,93

	31/12/2006
	883,31

	31/12/2006
	761,15

	31/12/2006
	926,90

	31/12/2006
	605,39

	31/12/2006
	605,39

	31/12/2006
	500,44

	31/12/2006
	168,07

	31/12/2006
	794,61

	31/12/2006
	18,04

	31/12/2006
	78,62

	31/12/2006
	12,35

	31/12/2006
	267,09

	31/12/2006
	315,16

	31/12/2006
	1.475,46

3.3. autorizar, desde logo, a cobrança judicial das dívidas, caso não atendida a notificação, na forma do disposto no art. 28, inciso II, da Lei 8.443/1992;
3.4. autorizar também, desde logo, se requerido, com fundamento no art. 26 da Lei 8.443/1992, c/c o art. 217, §1º, do Regimento Interno/TCU, o parcelamento da dívida em até 36 parcelas;
3.5. enviar cópia do Acórdão a ser prolatado:
3.5.1. à Procuradoria da República no Estado do Pará, nos termos do § 3º do art. 16 da Lei 8.443/1992, c/c o § 7º do art. 209 do Regimento Interno/TCU, para adoção das medidas cabíveis; 
3.5.2. à Secretaria Especial do Desenvolvimento Social e ao responsável, para ciência.
4.	O Ministério Público, representado pelo Procurador Marinus Eduardo De Vries Marsico, manifestou-se de acordo com a proposta da SecexTCE (peça 54) . 
	É o Relatório.

não há.

Procurador Marinus Eduardo De Vries Marsico.

TOMADA DE CONTAS ESPECIAL. TRANSFERÊNCIA DE RECURSOS PÚBLICOS DO FUNDO NACIONAL DE ASSISTÊNCIA SOCIAL PARA O FUNDO MUNICIPAL DE ASSISTÊNCIA SOCIAL. FALTA DE APLICAÇÃO DOS RECURSOS PÚBLICOS NO MERCADO FINANCEIRO. REALIZAÇÃO DE DESPESAS INCOMPATÍVEIS COM O OBJETIVO DOS PROGRAMAS PÚBLICOS A QUE SE DESTINAVAM OS RECURSOS. CITAÇÃO. REVELIA DO RESPONSÁVEL. ARQUIVAMENTO DO PROCESSO, SEM CANCELAMENTO DO DÉBITO APURADO, A CUJO PAGAMENTO CONTINUARÁ OBRIGADO O RESPONSÁVEL, PARA QUE LHE POSSA SER DADA QUITAÇÃO.

TOMADA DE CONTAS ESPECIAL (TCE)

Secretaria de Controle Externo de Tomada de Contas Especial - SecexTCE.

Trago à apreciação deste Colegiado Tomada de Contas Especial instaurada pela Secretaria Especial do Desenvolvimento Social, tendo como responsável o Sr. Denimar Rodrigues, Prefeito do Município de São Félix do Xingu/PA, no período de 1º/01/2005 a 31/12/2008, em razão da não comprovação da regular aplicação dos recursos repassados pela União ao aludido ente municipal, por meio do Fundo Nacional de Assistência Social, na modalidade fundo a fundo, durante o exercício de 2006. 
2.	Conforme relatado, a Controladoria-Geral da União, por meio do 25º Sorteio de unidades Municipais no âmbito do 'Projeto de Fiscalização a partir de sorteios públicos', em razão da auditoria que realizou  nos recursos transferidos ao aludido ente municipal pelo Fundo Nacional de Assistência Social, constatou basicamente duas falhas que ensejaram a instauração desta tomada de contas especial: falta de aplicação no mercado financeiro dos recursos federais repassados à conta dos Programas Proteção Social Básica e Proteção Social Especial e emprego de recursos dos PSB/PSE-2006 em despesas inelegíveis dos Programas Agente Jovem e do Piso Básico de Transição - PBT.
3.	Essas duas falhas, segundo consta do Relatório do Tomador de Contas, importam débito no total original de R$ 12.495,38, de responsabilidade do ex-prefeito Sr. Denimar Rodrigues, gestor dos recursos públicos repassados ao ente municipal (peça 32) .
4.	A Secretaria de Controle Externo de Tomada de Contas Especial - SecexTCE, considerando que o valor do débito apurado nestes autos somado àqueles indicados em outros três processos (TC Processo 029.403/2020-0 e TC Processo 029.397/2020-0, ambos da rel. Min. Benjamin Zymler, e TC Processo 029.402/2020-4, de minha relatoria) ultrapassaria o limite mínimo de R$ 100.000,00, fixado na Instrução Normativa/71/2012 (com a redação da Instrução Normativa/TCU 76/2016) , para a instauração de tomada de contas especial, analisou as falhas indicadas e deu prosseguimento ao feito.
5.	 Dessa forma, a unidade instrutiva promoveu a citação do Sr. Denimar Rodrigues para que recolhesse ao Fundo Nacional de Assistência Social o valor do débito apurado e/ou apresentasse alegações de defesa sobre a falta de aplicação dos recursos federais repassados à conta dos programas PSB/PSE-2006 no mercado financeiro (R$ 8.377,91) e sobre a realização de despesas em itens não permitidos ou incompatíveis com o objeto dos aludidos programas, no montante de R$ 4.117,47. 
6.	Realizada a citação, o Sr. Denimar Rodrigues não ofereceu suas alegações de defesa, tampouco recolheu o valor do débito apurado, situação que caracteriza a sua revelia e autoriza o prosseguimento dos autos, a teor da disposição do art. 12, § 3º, da Lei 8.443/1992.
7.	Assim, em derradeira instrução, a SecexTCE ponderou que as despesas de R$ 4.117,47 incompatíveis com o objeto dos programas PSB/PSE-2006 deveriam ser imputadas somente ao Município de São Félix do Xingu/PA, haja vista que o ente municipal se beneficiou desses recursos, aplicando-os em outras finalidades: locação de "dvd" para o Programa de Erradicação do Trabalho Infantil - PETI (R$ 60,00 e R$ 95,00, respectivamente em 14/8/2006 e 25/9/2006) ; prestação de serviço no Programa Agente Jovem (R$ 384,72, em 18/9/2006) ; curso de informática para a Secretaria Municipal de Ação Social (duas parcelas de R$ 1.250,00, uma em 18/10/2006 e outra em 25/10/2006) ; "dvd" para o PETI (R$ 813,00, em 10/11/2006) ; e aquisição de gêneros alimentícios  para o PETI (R$ 264,75, em 22/11/2006) . 
8.	Não obstante tal entendimento, a unidade técnica, em vista do pequeno valor dessa parcela do débito para fins de instauração de processo de tomada de contas especial, considerou inoportuno promover a citação do ente municipal, limitando-se a afastar a referida parcela do débito da responsabilidade do ex-Prefeito. 
9.	Assim, restou somente a falha atinente à falta de aplicação dos recursos no mercado financeiro, na quantia original de R$ 8.377,91, que motivou a SecexTCE, com a anuência do representante do Ministério Público junto ao TCU, a propor, fundamentada no art. 16, inciso III, alíneas b e c, da Lei 8.443/1992, a irregularidade das contas do Sr. Denimar Rodrigues e a condenação do ex-gestor ao pagamento do débito, sem aplicar-lhe multa em razão da incidência da prescrição da pretensão punitiva do TCU no presente caso. 
10.	 Com as devidas vênias, dissinto, em parte, do encaminhamento sugerido nos pareceres exarados nestes autos, para sustentar o arquivamento deste feito em relação ao Sr. Denimar Rodrigues, fundamentado nos arts. 93 da Lei 8.443/1992, 213 do Regimento Interno/TCU e 7º, inciso III, da IN/TCU 71/2012 (alterada pela IN/TCU 76/2016) , conforme passo a discorrer.  
11. 	Sobre a realização de despesas incompatíveis com o objeto dos programas PSB/PSE-2006, cuja responsabilidade deveria, nos termos do exame realizado pela SecexTCE, ser atribuída somente ao Município de São Félix do Xingu/PA (R$ 4.117,47) , cabe anotar que tal falha ocorreu no exercício de 2006 e que, passados mais de quinze anos até a presente data, ainda não foi promovida a primeira notificação do ente municipal.
12.	Portanto, se por hipótese o ente municipal tivesse sido arrolado como responsável nesta TCE - o que não é o caso - poder-se ia invocar as disposições do art. 6º, inciso II, c/c art. 19, caput, da IN/TCU 71/2012, para que o Tribunal arquivasse o processo sem julgamento do mérito, em razão do transcurso de prazo superior a dez anos entre o fato irregular e a primeira notificação do responsável, haja vista a possibilidade de comprometimento do pleno exercício do contraditório e da ampla defesa.
13.	 Ademais, o valor pouco significativo da parcela do suposto débito apurado (R$ 4.117,47) não legitimaria a instauração nem o prosseguimento de processo de tomada de contas especial contra o ente municipal, tal como defendeu a unidade técnica. Como no presente caso, o ente municipal sequer foi arrolado como responsável nesta TCE, de fato não há providências a serem adotadas nesta fase processual. 
14.	 No que se refere à falta de aplicação dos recursos públicos no mercado financeiro, a CGU constatou que essa falha acarretou prejuízo ao erário, no valor original de R$ 8.377,91, não havendo sobreposição alguma entre o período de incidência da aplicação financeira e o da atualização monetária do débito e dos juros de mora, pois o período em que se deixou de auferir renda decorrente da aludida aplicação financeira foi anterior à data de referência adotada para o débito (31/12/2006) . Assim, não ocorre bis in idem no caso em exame.
15.	 A divergência que ora levanto não é sobre a irregularidade propriamente dita, mas, sim, acerca do desfecho a ser dado às contas do ex-gestor por um débito cujo valor não ensejaria o processamento desta tomada de contas especial até o trânsito em julgado administrativo.
16.	 Não obstante a unidade técnica ter justificado a instauração desta TCE com base no somatório dos débitos tratados em outros três processos de contas especiais, cujo responsável é o Sr. Denimar Rodrigues, o fato é que o processamento desses autos resultou, ao final da instrução de mérito da unidade técnica, débito inferior ao mencionado valor mínimo fixado para a instauração de TCE.
17.	Desses três processos, cabe anotar que uma TCE foi arquivada sem julgamento de mérito (TC Processo 029.403/2020-0, Acórdão 18979/2021-TCU-Primeira Câmara, rel. Min. Benjamin Zymler) ; e, em outra TCE, o responsável teve suas contas julgadas irregulares, com a imposição de débito no total original de R$ 14.050,00, que atualizado até a data de 1º/01/2017 (IN/TCU 71/2012, art. 6º, inciso I, §§1º e 4º, inciso I) alcançou o valor de R$ 29.435,55 (TC Processo 029.397/2020-0, Acórdão 2151/2022-TCU-Primeira Câmara rel. Min. Benjamin Zymler) .
18.	 No terceiro processo de TCE (TC Processo 029.402/2020-4, de minha relatoria) , pendente de apreciação, a unidade técnica propõe a irregularidade das contas do Sr. Denimar Rodrigues, com a imputação do débito original de R$ 3.853,85, que corrigido monetariamente até a data de 1º/01/2017 resultou em R$ 6.787,61. 
19.	 Nesta TCE, o débito original de R$ 8.377,91 de responsabilidade do Sr. Denimar Rodrigues atualizado até 1º/07/2017 somou a importância de R$ 15.373,57.
20.	Assim, não obstante o teor do art. 19, § 1º, da IN/TCU 71/2012, que apregoa o não arquivamento do processo, na hipótese de citação válida e de o valor do débito ser inferior ao limite estabelecido para a instauração de TCE, vale dizer que esse dispositivo não se sobrepõe aos arts. 93 da Lei 8.443/1992 e 213 do Regimento Interno/TCU, os quais, a fim de assegurar a racionalização administrativa e a economia processual e com o objetivo de evitar que o custo da cobrança seja superior ao valor do ressarcimento, rezam que o Tribunal poderá determinar, desde logo, o arquivamento do processo, sem cancelamento do débito, a cujo pagamento continuará obrigado o devedor, para que lhe possa ser dada a quitação. 
21.	Além disso, o art. 7º, inciso III, da referida Instrução Normativa autoriza o arquivamento de TCE, antes do encaminhamento ao TCU, no caso de subsistência de débito inferior ao limite de R$ 100.000,00 a que se refere o art. 6º, inciso I, da multicitada norma.
22.	Nesse contexto e com fulcro no art. 93 da Lei 8.443/1992, no art. 213 do Regimento Interno/TCU, e no art. 7º, inciso III, da IN/TCU 71/2012 (alterada pela IN/TCU 76/2016) , entendo que o Tribunal deve determinar o arquivamento desta TCE em relação ao Sr. Denimar Rodrigues, sem cancelamento do débito original de R$ 8.377,91 (31/12/2006) , a cujo pagamento o responsável continuará obrigado, para que lhe possa ser dada a quitação.
  	Ante o exposto, manifesto-me por que seja adotada a deliberação que ora submeto a este Colegiado.
T.C.U., Sala das Sessões, em 14 de junho de 2022.
MARCOS BEMQUERER COSTA
Relator